臺灣高等法院刑事裁定
110年度毒抗字第147號
抗  告  人
即  被  告  陳柏翔

                    住新北市板橋區縣○○道0段000巷00弄00號0樓

                    （現於法務部○○○○○○○○附設勒戒所觀察勒戒中）
上列抗告人因毒品危害防制條例案件，不服臺灣桃園地方法院11
0年度毒聲字第71號，民國110年1月8日裁定（聲請案號：臺灣桃
園地方檢察署110年度聲戒字第2號），提起抗告，本院裁定如下
：
    主  文
抗告駁回。
    理  由
一、原裁定意旨略以：抗告人即被告甲○○（下稱被告）前因施用
    第二級毒品案件，經原審法院以109年度毒聲字第406號裁定
    令入勒戒處所執行觀察、勒戒，被告自民國109年12月2日起
    入所執行後，經勒戒處所予以評估判斷，認有繼續施用毒品
    之傾向，依毒品危害防制條例第20條第2 項規定，裁定令被
    告入戒治處所強制戒治，其期間為6 個月以上，至無繼續強
    制戒治之必要為止，但最長不得逾1 年等語。
二、抗告意旨略以：
　㈠毒品危害防制條例修正後之規定僅就行為人經觀察勒戒或強
    制戒治後施用毒品而得適用初犯處遇，此一寬厚政策旨在幫
    助戒除毒癮、並非進行懲戒，但被告於勒戒期間所受評估依
    據，竟將過去前科紀錄納入計算，此與寬厚待遇之初犯背道
    而馳，且與無罪推定原則不符。
　㈡又被告前在監執行有期徒刑，然因此案即需暫時停止執行轉
    至戒治所勒戒，導致被告轉出、轉入時該月份無法依據受刑
    人累進處遇條例計分，如此等同呈報假釋之日期將往後延宕
    ，已屬變相懲戒，核與立法意旨不符。而因拘提或逮捕到場
    者，檢察官應於24小時內聲請觀察勒戒，然被告前早於看守
    所中執行徒刑，今受此裁定，其適法性存疑，增加對於被告
    自由權利之不必要限制，而抵觸憲法第23條。
　㈢復評估標準中以家屬會客為計分標準，然被告父母皆不在人
    世，膝下僅有8歲稚兒，故一直無人來會面，而姐姐也是在
    二次評估後才得與被告見面一次，對被告實有不公。而被告
    非常掛念小孩，且該小兒為被告日後對抗毒品之動力來源，
    一心只想盡快出獄、好好撫養兒子長大，難認有何有繼續施
    用之傾向。
　㈣觀察勒戒期間之2次評估時間皆在3、5分鐘之內，多在詢問早
    有紀錄之前科，此與心理評估之專業有何干係？而評估未過
    即有7月至1年之戒治期，然與法院斷案都要經過調查、審理
    、辯理相較顯不相當。綜上，爰依法提起抗告，請撤銷原裁
    定，以使被告可以早日服刑完畢返家撫養親兒等語。
三、按「觀察、勒戒後，檢察官或少年法院（地方法院少年法庭
    ）依據勒戒處所之陳報，認受觀察、勒戒人無繼續施用毒品
    傾向者，應即釋放，並為不起訴之處分或不付審理之裁定；
    認受觀察、勒戒人有繼續施用毒品傾向者，檢察官應聲請法
    院裁定或由少年法院（地方法院少年法庭）裁定令入戒治處
    所強制戒治，其期間為6 個月以上，至無繼續強制戒治之必
    要為止，但最長不得逾1 年」，毒品危害防制條例第20條第
    2 項定有明文。又有無繼續施用毒品傾向的評估標準，並非
    完全以受勒戒人勒戒後的結果為準，勒戒前的各種情況，仍
    應作為評估的依據。依勒戒處所評分說明手冊規定，是以前
    科紀錄與行為表現、臨床評估、社會穩定度三項合併計算分
    數，每一大項皆有靜態因子與動態因子。先以靜態因子分數
    評分，靜態因子分數總分在60分（含）以上為「有繼續施用
    毒品傾向」：60分以下，與動態因子分數相加，如果總分在
    60分（含）以上，為「有繼續施用毒品傾向」。是以，刑事
    被告有無「繼續施用毒品傾向」，是依具體個案的臨床實務
    及相關事證等情綜合判定，有其相當的專業依據及標準，且
    涉及專門醫學；另衡酌強制戒治的目的，是為協助施用毒品
    者戒斷毒品的心癮及身癮，所為的一種保安處分類型，該評
    估標準是適用於每一位受觀察、勒戒處分之人，具一致性、
    普遍性、客觀性，並加以綜合判斷的結果，倘其評估由形式
    上觀察，無擅斷或濫權等明顯不當的情事，法院自應予以尊
    重。
四、經查：
　㈠毒品危害防制條例第20條之規定業經總統以109年1月15日華
    總一義字第10900004091號令修正公布，自同年7月15日起生
    效施行，惟本條第2項並未經修正，並無比較新舊法之問題
    ，合先敘明。
　㈡被告依原審法院109年度毒聲字第406號裁定，送法務部○○○○○
    ○○○附設勒戒處所觀察、勒戒後，該勒戒處所依據被告之前
    科紀錄與行為表現、臨床評估、社會穩定度等3 大項因素（
    每大項均有靜態因子與動態因子）進行評估，其中：⑴前科
    紀錄與行為表現部分合計為47分（有3筆毒品犯罪相關司法
    紀錄計30分、首次毒品犯罪年齡為「21-30歲以下」計5分、
    有6筆其他犯罪相關紀錄計12分、入所時尿液毒品檢驗為「
    無藥物反應」計0分，上開4 項靜態因子合計為47分；另無
    所內行為表現之動態因子為0 分）、⑵臨床評估部分合計為2
    3分（有海洛因、安非他命多重毒品濫用計10分、使用年數
    超過1 年計10分，上開靜態因子合計為20分；臨床綜合評估
    （含病識感、動機、態度、就醫意願）評定為「輕度」計3
    分，上開動態因子合計為3分）、⑶社會穩定度部分合計為5
    分（無業計5分、家人無濫用藥物計0 分、入所後家人曾1 
    次訪視計0 分、出所後與家人同住計0 分）。以上前科紀錄
    與行為表現、臨床評估、社會穩定度等總分合計為75分（靜
    態因子共計72分，動態因子共計3分），經評定認被告為「
    有繼續施用毒品傾向」之情事，有法務部○○○○○○○○110年1月
    5日新戒所衛字第10907016660號函暨所檢附法務部○○○○○○○○
    附勒戒所有無繼續施用毒品傾向證明書、評估標準紀錄表在
    卷可稽。而前述綜合判斷之結果，係該勒戒處所相關專業知
    識經驗人士於被告觀察、勒戒期間，依其本職學識就被告之
    前科紀錄與行為表現、臨床評估及社會穩定度等因素所為之
    綜合判斷，具有科學驗證所得之結論，且由形式上觀察，並
    無擅斷或濫權等明顯不當之情事，自得資為判斷被告有無繼
    續施用毒品傾向之證明。又毒品危害防制條例所規定之觀察
    、勒戒或強制戒治處分，其立法意旨在幫助施用毒品者戒除
    毒癮，該處分之性質非為懲戒行為人，而係為消滅受處分人
    再次施用毒品之危險性，目的係在戒除行為人施用毒品身癮
    及心癮之措施，且強制戒治係導入療程之觀念，針對行為人
    將來之危險所為預防、矯治措施之保安處分，以達教化與治
    療之目的，可謂刑罰之補充制度，從而毒品危害防制條例本
    身所規定之強制戒治等保安處分，雖兼具自由刑之性質，卻
    有刑罰不可替代之教化治療作用；是該條例第20條第2 項，
    係屬強制規定，只需觀察、勒戒後，經評定受觀察、勒戒人
    有繼續施用毒品傾向者，檢察官即應聲請法院裁定令入戒治
    處所施以強制戒治。本件被告既有施用第二級毒品之事實，
    並由原審法院裁定送勒戒處所執行觀察、勒戒後，經法務部
    ○○○○○○○○附設勒戒處所依個案之臨床實務及具體事證，專業
    評估判定被告為「有繼續施用毒品傾向」，尚未戒除毒癮，
    則為降低其再次施用毒品之危險性，自有依法施以強制戒治
    之必要。從而，原裁定據此裁定被告令入戒治處所施以強制
    戒治，其期間為6 個月以上，至無繼續強制戒治之必要為止
    ，但最長不得逾1 年，經核於法並無不合。抗告意旨認：強
    制戒治反使被告受有懲戒、違反無罪推定原則云云，顯就強
    制戒治之教化治療作用，並非為懲戒行為人之目的有所誤解
    。
　㈢抗告意旨雖再以前詞置辯。惟查：
　　1.法務部○○○○○○○○附設勒戒處所人員評估被告是否有繼續施
      用毒品傾向，係以「毒品犯罪相關司法紀錄」、「首次毒
      品犯罪年齡」、「其他犯罪相關紀錄」、「入所時尿液毒
      品檢驗」、「所內行為表現」、「物質使用行為」、「合
      法物質濫用」、「使用年數」、「臨床綜合評估（含病識
      感、動機、態度、就醫意願）」、「工作」、「家庭」等
      靜態因子、動態因子綜合評估，業經本院說明如前，且前
      述法務部○○○○○○○○附設勒戒處所有無繼續施用毒品傾向證
      明書及評估標準紀錄表所載之綜合判斷結果，係該所相關
      專業知識經驗人士於被告入所執行觀察、勒戒期間，依其
      本職學識就被告之前科紀錄及行為表現、臨床評估及社會
      穩定度等因素所為之綜合判斷，具有科學驗證所得之結論
      ，且勒戒處所之組織、人員之資格及執行觀察、勒戒相關
      程序，暨判斷施用毒品者，有無繼續施用毒品傾向，均有
      相關法令嚴格規範，非可恣意而為，由形式上觀察，亦無
      擅斷或濫權等明顯不當之情事，自得資為判斷被告有無繼
      續施用毒品傾向之證明，被告未具體指出或釋明上開評估
      標準紀錄表所載綜合判斷結果有何瑕疵或不當之處，空言
      指摘評估時詢問空洞、時間過短云云，尚非有據。
　　2.另抗告意旨所稱家庭生活等，均經前開報告評估在內，其
      中「家庭」項目中「入所後家人是否訪視」為「有」、「
      1次」，經評估為「0分」，然被告出所後與家人同住，應
      評估為「0分」，合計「0分」，並無違失，且並無因無可
      探視之家人等遭加計分數，對被告並無任何不公、不利之
      處，被告仍憑己意指摘，實不足為據。
　　3.抗告意旨再稱強制戒治程序造成被告執行中斷、累進處遇
      受損等情，均與其是否因有「繼續施用毒品傾向」而有強
      制戒治必要之判斷要屬二事，是抗告意旨徒以前詞指摘原
      裁定不當，請求撤銷原裁定，亦無理由。
　㈣綜上所述，原審依檢察官聲請，依毒品危害防制條例第20條
    第2 項之規定，裁定被告令入戒治處所施以強制戒治，其期
    間為6 個月以上，至無繼續強制戒治之必要為止，但最長不
    得逾1 年，於法並無不合。抗告意旨徒以前詞指摘原裁定不
    當，請求撤銷原裁定，要無理由，應予駁回。
據上論斷，應依刑事訴訟法第412 條，裁定如主文。
中　　華　　民　　國　　110 　年　　2 　　月　　3 　　日
                  刑事第十二庭  審判長法  官  陳如玲
                                      法  官  蔡如惠
                                      法  官  郭惠玲
以上正本證明與原本無異。
不得再抗告。
                                      書記官  賴尚君
中　　華　　民　　國　　110 　年　　2 　　月　　3 　　日